臺灣高等法院民事判決　　　　　　　　 93年度上易字第975號
上　訴　人　劉兆豊
被上訴人　　甲○○
訴訟代理人　劉大新律師
上列當事人間請求拆屋還地等事件，上訴人對於中華民國 93年8
月11日臺灣士林地方法院92年度訴字第591 號第一審判決提起上
訴，本院於94年1 月18日言詞辯論終結，判決如下：
    主    文
上訴駁回。
第二審訴訟費用由上訴人負擔。
    事    實
甲、上訴人方面：
一、聲明：
  (一)原判決廢棄。
  (二)被上訴人應將坐落臺北縣汐止市鄉○○段鄉長厝小段 294之
    1地號土地上，如原判決附圖所示甲部分面積107平方公尺之
    建物拆除，將土地返還予全體共有人。
  (三)被上訴人應自民國 87年1月19日起至返還上開基地日止，按
    月給付上訴人新台幣（下同）336元。
二、陳述：除與原判決記載相同者，茲引用之外，補稱：
  (一)上訴人並未自承於投標買受系爭土地時知悉共有人有三人，
    應有部分各三分之一，共有人兄弟各有一間房子，但伊不知
    哪一間房子由何人使用等云云，原審以此理由為上訴人不利
    之認定，上訴人不服。
  (二)臺北縣汐止市○○街255巷5、7、9號等建物根本非租賃範圍
    ，劉朝忠僅係承租人而已，對於上開非租賃範圍之建物自無
    查證其法律關係之必要，亦無從知悉，如何「衡情」知悉共
    有人間之分管契約？更何況劉朝忠雖為上訴人之子，惟與上
    訴人在法律上仍為不同之權利主體，被上訴人自不得以上訴
    人拍定取得土地前，與他人（即劉朝忠）所簽訂之租賃契約
    對抗上訴人。
乙、被上訴人方面：
一、聲明：上訴駁回。
二、陳述：除與原判決記載相同者，茲引用之外，補稱：
  (一)關於分管約定部分：
    查上訴人之子劉朝忠為經營幼稚園，於83年起即向被上訴人
    及胞兄弟等 3人承租系爭土地，並將門牌台北縣汐止市○○
    街255巷3號房屋拆除、重建，迄今已逾10年，被上訴人與胞
    兄弟3人則繼續使用原有之台北縣汐止市○○街255巷5、7、
     9號等3棟房屋，衡情劉朝忠就上開被上訴人與胞兄弟3人繼
    續使用而毗鄰居住之 5、7、9號三棟房屋所坐落之系爭土地
    於各共有人間有使用分管之情形應知之甚詳或至少可得而知
    。至上開租約之當事人雖為上訴人之子而非上訴人，惟觀諸
    上訴人係自83年起即與其子劉朝忠在上址共同經營幼稚園，
    平日常進出該處，另參酌上訴人於起訴前曾欲洽購系爭房屋
    等情以觀，應認上訴人亦應知悉，至少也可得而知被上訴人
    與胞兄弟3人間就系爭土地有分管使用之約定。
  (二)關於法定地上權部分：
    1.按民法第876條第1項之規定，法定地上權之發生須具備：
      (1)土地及其土地上建築物同屬於一人所有；(2)設定抵押權
      時，建築物已存在；(3)僅以土地或建築物為抵押；(4)依拍
      賣而實行抵押權；(5)拍賣結果致土地與建築物各異其所有
      人。合於上述要件，於建築物或土地所有權移轉時，法定
      地上權即當然成立。除上述法律要件外，上訴人辯稱被上
      訴人另應舉證證明有分管契約存在，且其建物為合法建物
      ，始有民法第 876條規定之適用云云，與法無據，不足採
      信。
    2.次按民法第 876條法定地上權之發生須土地及其土地上建
      築物同屬於一人所有，已如前述，至若土地為共有而其上
      建築物為一共有人所有，而以土地之應有部分或建築物為
      抵押時，上開建築物在其他共有人同意建屋之情形時，為
      維護建築物之存續，以免有害社會之經濟利益，應解有法
      定地上權（謝在全著「民法物權論」（下冊）第109至110
      頁，姚瑞光著「民法物權論」第 245頁均參照）。從而，
      上訴人辯稱：本件土地原為被上訴人與翁雲珊、翁三隆等
      三兄弟所共有，房屋為被上訴人單獨所有，並非同屬於一
      人所有，顯與法定要件不符云云，亦不足採信。
    3.又被上訴人於83年間僅以系爭土地持分三分之一設定抵押
      予翁三隆（原審卷第29頁至第32頁），斯時該共有土地上
      已存在系爭建物，歷次法院拍賣公告於附記欄亦記載：「
      五、土地上有建物…拍定後不點交」等語（見士林地院86
      年度執字第1968號執行卷第41、59、79等頁）。又被上訴
      人於系爭土地持分嗣亦經法院拍賣而實行抵押權，拍賣結
      果由上訴人取得該土地持分，系爭房屋則仍為被上訴人所
      有，房地各異其所有人等情，復為兩造所不爭執，堪認屬
      實。
    理    由
一、上訴人起訴主張：被上訴人原係臺北縣汐止市鄉○○段鄉長
    厝小段294之1地號土地（下稱系爭土地）之共有人，應有部
    分三分之一，嗣該應有部分經原法院於民國 86年12月3日進
    行公開拍賣，由上訴人得標並取得權利移轉證書。被上訴人
    無正當權源，占用如原判決附圖所示甲部分面積107平方公
    尺之系爭土地興建房屋（門牌號碼：臺北縣汐止市○○街
    255 巷9號，下稱系爭房屋）使用多年，致上訴人受有相當
    於租金之損害，上訴人自得請求被上訴人拆屋還地，並請求
    給付自上訴人取得權利移轉證書之日即87年1月19日起按月
    以336 元計算之相當租金損害賠償。
二、被上訴人則辯稱：被上訴人與其兄弟即訴外人翁雲珊、翁三
    隆，前向臺北縣汐止市公所承租系爭土地，三人先後各自出
    資在系爭土地興建房屋各一棟，嗣於64年間向臺北縣汐止市
    公所買受系爭土地，登記為三人共有，每人應有部分各三分
    之一。於83年間被上訴人僅將系爭土地所有權應有部分三分
    之一設定抵押予訴外人翁三隆，當時系爭土地上已有系爭房
    屋存在，依民法第876條第1項前段規定，系爭房屋於抵押物
    拍賣時視為已有地上權之設定。又系爭土地原共有人間訂有
    分管契約，且因上訴人之子劉朝忠曾向被上訴人及其餘共有
    人承租與系爭房屋相鄰之房屋及土地，與上訴人共同經營幼
    稚園，故上訴人應可得而知共有人間有分管契約，被上訴人
    自非無權占有。
三、兩造不爭執之事實：
  (一)上訴人係經由法院公開拍賣取得系爭土地所有權應有部分三
    分之一，為系爭土地共有人。此有原審法院仁執速字第 200
    38號不動產權利移轉證書、土地登記簿謄本各一件在卷可參
    （原審卷第10至第12頁參照），並經原審法院依職權調閱該
    院86度執字第1968號執行卷宗查核無訛。
  (二)系爭房屋（臺北縣汐止市○○街255巷9號）為被上訴人所有
    ，占用系爭土地如原判決附圖所示甲部分面積 107平方公尺
    ，此有照片4幀存卷足憑（原審卷第 13頁至第14頁參照），
    且經原審法院履勘現場並囑託地政機關測量屬實，有勘驗筆
    錄及土地複丈成果圖在卷可佐（原審卷第71頁至第74頁參照
    ）。
  (三)被上訴人於83年12月19日，以系爭土地所有權應有部分三分
    之一，設定 5百萬元之抵押權予翁三隆，設定時系爭房屋已
    存在，但房屋未併為抵押權設定，此有土地登記簿謄本可稽
    （原審卷第32頁參照）。
  (四)上訴人之子劉朝忠自 83年7月間即向被上訴人及翁雲珊、翁
    三隆承租與系爭房屋毗鄰之臺北縣汐止市○○街255巷3號房
    屋及所坐落土地，並由上訴人及其子劉朝忠共同經營幼稚園
    。此有土地租賃契約書一件存卷可憑（原審卷第33頁至第34
    頁參照）。又原拍賣公告載明「土地上有建物」，亦經原法
    院查閱前開拍賣卷宗無訛。
四、上訴人主張被上訴人無權占有使用系爭土地，業為被上訴人
    否認，辯稱其房屋坐落系爭土地，係基於法定地上權而占有
    等語，經查：
  (一)按土地及其土地上之建築物，同屬一人所有，而僅以土地或
    僅以建築物為抵押者，於抵押物拍賣時，視為已有地上權之
    上之建築物，同屬一人所有」，解釋上應包括共有在內，故
    共有人在共有之土地上建屋，使用之土地面積並未逾其應有
    部分，如已經共有人同意，本有使用該土地之權，嗣共有人
    僅以土地持分為他人設定抵押權，如僅就土地拍賣時，依民
    法第876條第1項規定，對於房屋而言，視為已有地上權之設
    定（參照臺灣高等法院暨所屬法院73年度法律座談會研究結
    論及司法院第一廳研究意見）。
  (二)系爭土地面積為1125平方公尺，原為被上訴人與訴外人翁雲
    珊、翁三隆所共有，應有部分各三分之一（原審卷第29頁）
    ，被上訴人應有部分之面積換算後則為 375平方公尺。而被
    上訴人與共有人翁雲珊、翁三隆均各在系爭土地上建築房屋
    一棟，被上訴人所有之系爭房屋面積為 107平方公尺，已如
    上述，故系爭房屋使用之土地面積顯未逾被上訴人土地應有
    部分之面積，且共有人既各在共有土地上建屋使用，對於彼
    此分別使用共有土地，必相互同意，則依前開說明，被上訴
    人僅以其共有土地應有部分設定抵押權，而當時系爭房屋業
    已存在，則於上訴人因拍定而取得系爭土地應有部分時，系
    爭房屋對於系爭土地而言，自應視為已有地上權之設定，如
    此方可維護建築物之存續，避免有害社會之經濟利益，俾符
    合民法第 876條之規範意旨。從而被上訴人辯稱其係基於法
    定地上權而合法使用系爭土地，並非無權占有一節，洵為可
    取。
  (三)按所有人對於無權占有或侵奪其所有物者，得請求返還之，
    對於妨害其所有權者，得請求除去之，有妨害其所有權之虞
    者，得請求防止之，民法第 767條著有明文。從而所有權人
    得依法第 767條行使物上請求權者，自應以他人無權占有為
    其成立要件。被上訴人既係依民法第 876條之法定地上權，
    占有使用如原判決附圖所示甲部分之土地，自非無占有使用
    權源，故上訴人依民法第767條、第821條之規定及侵權行為
    之法律關係，請求被上訴人將系爭房屋拆除，將土地返還予
    全體共有人，及自其取得權利移轉證書之日即 87年1月19日
    起至返還上開基地之日止，按月給付上訴人以 336元計算之
    損害賠償，均無理由，應不予准許。原審為上訴人敗訴之判
    決，並駁回其假執行之聲請，於法並無不合。上訴意旨指摘
    原判決不當，求予廢棄，為無理由，應予駁回。
五、至兩造是否依民法第 876條後段之規定協議地租，及若協議
    不諧時之處理方式，為另一問題，與本件之請求無關。另本
    件事證已臻明確，兩造對於上訴人是否明知或可得而知被上
    訴人與原共有人間就系爭土地有無分管契約，及其餘主張舉
    證及攻擊防禦方法，於判決結果不生影響，無庸一一論述，
    均附此敘明。
六、據上論結，本件上訴為無理由，依民事訴訟法第449條第1項
    、第78條，判決如主文。
中　　華　　民　　國　　94　　年　　2　　月　　 1　　 日
                         民事第17庭
                             審判長法  官  沈方維
                                   法  官  湯美玉
                                   法  官  陳金圍
以上正本係照原本作成。
不得上訴。
中　　華　　民　　國　　94　　年　　2 　　月　　1 　　日
                                   書記官  章大富
